【裁判字號】    96,交上更(一),8
【裁判日期】    970205
【裁判案由】    公共危險
【裁判全文】
臺灣高等法院高雄分院刑事判決     96年度交上更(一)字第8號
上  訴  人  臺灣高雄地方法院檢察署檢察官
被      告  甲○○○
上列上訴人因被告公共危險案件，不服臺灣高雄地方法院95年度
交訴字第44號中華民國95年6 月8 日第一審判決（聲請簡易判決
處刑案號：臺灣高雄地方法院檢察署95年度偵字第1159號），提
起上訴，經最高法院發回更審，本院判決如下：
    主  文
原判決撤銷。
甲○○○犯肇事致人傷害逃逸罪，累犯，處有期徒刑捌月，減為
有期徒刑肆月，如易科罰金以新台幣玖佰元即銀元佰元折算壹
日。
    事  實
一、甲○○○曾於民國93年間因竊佔罪，經本院判處有期徒刑8
    月確定，於93年12月12日執行完畢，復於94年12月1 日18時
    40分許，駕駛車號YF-2861 自小客車，沿高雄市○鎮區○○
    路由東往西方向行駛，欲自中安路右轉某無名巷時，本應注
    意汽車行駛至交岔路口欲轉彎時，轉彎車應讓直行車先行，
    另車輛行駛時，駕駛人應注意車前狀況，並隨時採取必要之
    安全措施，以防危險發生，而依當時情形，又無不能注意之
    情事，竟疏於注意，率於上開交岔路口右轉行駛，致其所駕
    駛之上開自小客車右側車身，擦撞適由乙○○所騎乘沿中安
    路由東往西方向行駛之車號PMI-523 機車左側車身，致乙○
    ○人車倒地後，因而受有多重擦傷（右手肘6 x6公分、左手
    肘10x5公分、右膝7x5 公分）之傷害（過失傷害部分，業據
    乙○○於偵查中撤回告訴，另由檢察官為不起訴處分確定）
    ，甲○○○於肇事後僅下車查看乙○○倒地情形，並未積極
    救護乙○○或報警為適當之處置，隨即上車駛離肇事現場而
    逃逸，嗣為乙○○當場記下甲○○○所駕之上開自小客車車
    號，並報警循線查獲上情。
二、案經高雄市政府警察局前鎮分局移送臺灣高雄地方法院檢察
    署檢察官偵查起訴。
    理  由
一、證據能力：
(一)、告訴人即證人乙○○於警詢之陳述，係被告以外之人於審判
    外之言詞陳述，屬傳聞證據，且其於原審所證述情節與其警
    詢所述大致相符，則警詢陳述並無特別可信之情形，亦無其
    他例外取得證據能力之情況，依刑事訴訟法第159 條第1 項
    規定，認其警詢陳述無證據能力。
(二)、告訴人即證人乙○○於偵查中之陳述，係屬被告以外之人於
    審判外之陳述，又未具結，依刑事訴訟法第158 條之3 規定
    ，無證據能力，但得作為彈劾證據（最高法院94年度台上字
    第6881號判決要旨足參）。
(三)、卷附趙致成診所94年12月2 日診斷證明書、道路交通事故現
    場圖、交通事故談話紀錄表、和解書等，固均屬書面之傳聞
    證據，然檢察官、被告已於本院審理調查上開證據時，就此
    證據能力均表示無意見，且本院認為以之作為本件論証之證
    據，均與待證事實具有關聯性，作為本案之證據亦屬適當，
    依刑事訴訟法第159 條之5 第1 項規定，自得為證據。
二、訊據被告甲○○○固供承伊有於上開時、地，有駕駛上開自
    小客車行經上開路段要右轉，即見告訴人即證人乙○○人車
    倒地，伊有下車為告訴人撿拾手錶，之後伊即駕車離開現場
    等情，惟否認有上開肇事逃逸犯行，辯稱：伊當時下車察看
    ，並對告訴人說你為何騎機車倒地，伊當時看告訴人應該沒
    有怎樣，告訴人人好好的，且已自行走到人行道打手機，伊
    就開車走了，伊當時駕車並未擦撞到告訴人的機車，伊無肇
    事逃逸犯意云云。經查：
(一)、上開事實，業據告訴人即證人乙○○於原審證述：「案發當
    日伊騎機車要去上課，於行經該路口時，因該路口紅綠燈已
    變換為綠燈，伊就直行，伊當時騎在機車道上，且騎在被告
    汽車右方，幾乎與被告平行前進，突然被告汽車右轉，伊機
    車左側前方車頭與腳踏板間被撞到，伊人車就往左邊倒地，
    伊倒地後，被告有立即下車並幫伊撿起手錶，之後伊向被告
    說伊要報警，請被告不要離開，比較好處理保險理賠的問題
    ，但被告卻自行開車離開現場，伊就記下被告車牌，並報警
    處理；伊當時有受傷」等語甚詳（見原審卷第58-62 頁、第
    66頁），復有交通事故談話紀錄表、道路交通事故現場圖、
    趙致成診所94年12月2 日診斷證明書及告訴人所駕之上開車
    輛照片在卷可憑（見警卷第15-19 頁、第23-37 頁），參以
    被告與告訴人於警局業已成立和解（見警卷第43頁之和解書
    ），則告訴人衡情已無必要再設詞而為被告不利之陳述，然
    告訴人卻就其親身經歷上開車禍之經過仍於原審證述如前，
    足認告訴人此部分陳述之可信度甚高，應可採信。
(二)、按汽車行駛時，駕駛人應注意車前狀況及兩車併行之間隔，
    並隨時採取必要之安全措施，道路交通安全規則第94條第3
    項定有明文。本件被告駕駛汽車自應遵守上揭規定，而當時
    路況，並無使被告不能注意之情形，詎被告卻於欲右轉時，
    疏未注意在其右方騎乘機車之告訴人，貿然右轉，致其汽車
    右側車身與告訴人機車左側車身發生擦撞，告訴人因而人車
    倒地，並受有上開傷害，則被告應負過失之肇事責任甚明，
    被告所辯其並未與告訴人騎乘之機車發生擦撞云云，自不足
    採。
(三)、告訴人於95年1 月10日偵查中雖就檢察官所問「你騎在她（
    被告）的左手邊嘛？答稱：嗯」等語，固據原審勘驗該次偵
    查光碟在卷（見原審卷第89頁），惟告訴人於案發之初即向
    到場處理員警陳述「我機車左側車身被一小客車撞及到」，
    有交通事故談話紀錄表在可佐（見警卷第15頁），核與證人
    曾文斌（交通員警）於原審所證：「告訴人上述談話紀錄表
    所載，係指擦撞到他（告訴人）的自小客車原來在他的左後
    方並且很近」等情相符（見原審卷第71頁），復參以告訴人
    嗣於原審所證上情，業已明確證述「我騎在被告的右方」（
    見原審卷第58頁），足見告訴人機車當時係騎在被告小客車
    右後方無誤，自難以告訴人於偵查中回答檢察官問題時之口
    誤，即認告訴人於原審所證上情有何瑕疵而不可採信。又以
    機車遭擦撞後重心及平衡本難操控之常情，則告訴人機車之
    左側車身遭被告所駕自小客車擦撞後，導致機車倒向左側之
    情形，亦屬可能，亦無從以此質疑告訴人所述確遭被告所駕
    自小客車擦撞等情。
(四)、按刑法第185 條之4 肇事逃逸罪，以處罰肇事後故意逃逸之
    駕駛人為目的，俾促使駕駛人於肇事後能對被害人即時救護
    而減少死傷；故祇以行為人有駕駛動力交通工具肇事，致人
    死傷之客觀事實存在，及行為人主觀上有逃逸之故意與行為
    ，即足成立本罪（最高法院91年度台上字第5363號、96年度
    台上字第6969號判決參照），從而，自不以行為人主觀上是
    否知悉有人因而死傷為該罪之成立要件。本件告訴人於原審
    證稱：「（問：你摔倒後過多久，被告出現在現場？）在她
    撞到我後她馬上下車，我就說我要報警，請她不要離開，比
    較好處理保險之賠償問題。」「（問：被告何時離開？）我
    報警時她就已經離開了，救護車到時她已經不在場了。救護
    車先到，警察後到。」「（問：你說要報警，她為何還是離
    開現場？）我不清楚，我有請她留下來，處理理賠問題並給
    警察留個筆錄，她為何要離開我不清楚。」「（問：被告當
    時有無主動提供她的車號、姓名或電話、地址給你？）沒有
    」「（問：被告下車撿完手錶後就馬上要走，還是聽到你要
    報警她才走？）她聽到我說要報警才離開。」「（問：被告
    下車跟你撿手錶到她開車離開現場，大概停留多久？）大概
    沒有很久，就是我拿完手錶，我說我要報警我電話拿起來要
    打時，她就離開了。」「（問：妳的左右手肘都有擦傷，被
    告是否清楚？）她應該不知道，因為我當時自己也不知道，
    我的外套也還穿著。」「（問：被告當時有無問你有無受傷
    ？）沒有。我也沒有跟她講我有受傷，因為我自己也不知道
    。」（見原審卷第61-63 頁、第65-67 頁）等語明確，又參
    以被告於原審及本院前審先後供承：「（問：當時乙○○說
    他要報警請你在現場等一下，為何妳沒有留在現場就走了？
    ）他手錶拿著就自行往人行道走了，我也沒有跟他走在一起
    。」「（問：被害人當時有無跟妳要電話或其他可以聯絡的
    資料？）他撿起手錶後就走向人行道了，我沒有聽到他講什
    麼。」「（妳要離開現場時，是否知道被害人有記下妳的車
    牌？）不知」「（妳當時為何不等警員來備案？）被害人後
    來就走向人行道，我也沒有聽到他說什麼就離開現場。」（
    見原審卷第97頁）、「（問：是否他表示要報警來處理妳就
    走了？）我沒有聽到，我有看到他在打電話而已。」（見本
    院上訴卷第36頁）等情，則被告當時確有駕駛自小客車肇事
    致告訴人受傷之客觀事實存在（如前所述），另據證人即處
    理本案車禍之員警曾文斌及魏順養於原審所證：「我們據報
    到現場時，只有告訴人在場，告訴人有提供肇事者的車牌號
    碼給我們，經過2 、3 小時後，我們就通知告訴人駕駛肇事
    車輛到派出所到案，並拍對其所駕自小客車照並製作筆錄」
    等情（見原審卷第68-69 頁），堪認被告有於員警到場前，
    即自行離開肇事現場之事實，且被告當時亦未確認告訴人有
    無受傷之情形，即置告訴人於不顧，逕行駕車離去現場，是
    被告主觀上顯有逃逸之故意。
(五)、綜上所述，被告所辯上情，均屬卸責之詞，不足採信。本件
    事證明確，被告肇事逃逸犯行，已堪認定。
三、核被告所為，係犯刑法第185 條之4 肇事逃逸罪。又被告曾
    於93年間因竊佔罪，經本院判處有期徒刑8 月確定，於93年
    12月12日執行完畢之事實，有臺灣高等法院被告前案紀錄表
    1 份在卷可參（見本院更(一)卷第13頁），被告於執行完畢後
    5 年內，故意再犯本件有期徒刑以上之罪，而被告行為後關
    於刑法第47條第1 項累犯規定，業已修正為「以故意再犯有
    期徒刑以上之罪者為限」，並於95年7 月1 日生效施行，則
    修正後之此部分累犯範圍已有所減縮，當屬科刑規範事項之
    變更（最高法院96年度台上字第4923號判決要旨參照），自
    屬法律有變更，經比較新、舊法律結果，以修正後新法較有
    利於被告，依刑法第2 條第1 項但書規定，應適用較有利於
    被告之裁判時法即修正後刑法第47條第1 項規定論以累犯，
    並加重其刑。
四、原判決未予詳察，而為被告無罪判決，亦有未合。公訴人上
    訴指摘原判決諭知被告無罪不當，為有理由，自應將原判決
    撤銷改判。審酌被告駕駛自小客車肇事而致告訴人受傷，雖
    曾下車查看，但未予積極救護或報警為適當之處置，隨即上
    車駛離肇事現場而逃逸，所為犯罪情節及手段之危害程度，
    被告犯後否認犯行之態度，並念及告訴人受傷情形尚非嚴重
    且案發後於警局時，被告已與告訴人達成和解（見警卷第43
    頁之和解書）等一切情狀，量處如主文所示之刑。又被告上
    開犯罪時間在中華民國96年4 月24日以前，合於中華民國96
    年罪犯減刑條例所定之減刑條件，爰依法減其刑期二分之一
    如主文所示，併諭知如主文所示之易科罰金折算標準（按被
    告行為時之易科罰金折算標準，修正前罰金罰鍰提高標準條
    例第2 條前段（現已刪除）規定，就其原定數額提高為100
    倍折算1 日，則易科罰金折算標準，應以銀元300 元折算1
    日，經折算為新臺幣後，應以新臺幣900 元折算為1 日。惟
    95年7 月1 日修正公布施行之刑法第41條第1 項前段則規定
    ：「犯最重本刑為五年以下有期徒刑以下之刑之罪，而受六
    個月以下有期徒刑或拘役之宣告者，得以新臺幣一千元、二
    千元或三千元折算一日，易科罰金。」比較修正前後之易科
    罰金折算標準，以95年7 月1 日修正公布施行前之規定，較
    有利於被告，則應依刑法第2 條第1 項前段，適用修正前刑
    法第41條第1 項前段規定，諭知以銀元300 元即新臺幣900
    元折算1 日之折算標準）。
據上論結，應依刑事訴訟法第369 條第1 項前段、第364 條、第
299 條第1 項前段，刑法第2 條第1 項、第47條第1 項、第185
條之4 ，中華民國96年罪犯減刑條例第2 條第1 項第3 款、第7
條、第9 條，修正前刑法第41條第1 項前段，廢止前罰金罰鍰提
高標準條例第2 條，判決如主文。
本案經檢察官方娜蓉到庭執行職務。
中    華    民    國    97    年    2     月    5     日
               刑事第一庭   審判長法  官  郭雅美
                                  法  官  莊崑山
                                  法  官  張意聰
以上正本證明與原本無異。
如不服本判決應於收受本判決後10日內向本院提出上訴書狀，其
未敘述上訴理由者，並得於提起上訴後10日內向本院補提理由書
狀（均須按他造當事人之人數附繕本）「切勿逕送上級法院」。
中    華    民    國    97    年    2     月    5     日
                                  書記官  陳金
附錄本件判決論罪科刑法條：
中華民國刑法第185條之4
駕駛動力交通工具肇事，致人死傷而逃逸者，處6 月以上5 年以
下有期徒刑。


司法院資訊處製作；財團法人民間司法改革基金會備份。
